【裁判字號】    89,上更(一),77
【裁判日期】    900529
【裁判案由】    確認土地抵押權不存在等
【裁判全文】
臺灣高等法院高雄分院民事判決                  八十九年度上更(一)字第七七號
    上  訴  人  乙○○
    被上訴  人  甲○○
右當事人間確認土地抵押權不存在等事件，上訴人對於中華民國八十八年一月二十五
日臺灣屏東地方法院八十七年訴字第八三九號第一審判決提起上訴，經最高法院第一
次發回更審，本院判決如左：
      主      文
上訴駁回。
第二審及發回前第三審訴訟費用由上訴人負擔。
      事      實
甲、聲明部分：
一、上訴人方面：請求判決：
  (一)原判決廢棄。
  (二)被上訴人在第一審之訴駁回。
  (三)第一、二審及發回前第三審訴訟費用由被上訴人負擔。
二、被上訴人方面：請求判決：
  (一)上訴駁回。
  (二)第二審及發回前第三審訴訟費用由上訴人負擔。
乙、陳述部分：依兩造在原審及本院前審及本院中之陳述，略述如下：
一、不爭執部分：
  (一)被上訴人於八十四年六月十九日向訴外人鄭神寶借款五萬元，而提供其所有之系
    爭房地設定六萬元抵押權予鄭神寶之事實。
  (二)鄭神寶於八十四年十一月六日以被上訴人名義向上訴人借款一百萬元，並設定系
    爭一百二十萬元抵押權予上訴人之事實。
  (三)鄭神寶因利用保管上訴人權狀及印鑑資料之機會，偽造設定抵押權之文書，向上
    訴人抵押借款，經法院依偽造文書罪判處有期徒刑八月，緩刑四年確定之事實。
二、爭執部分：
  (一)鄭神寶設定本件抵押權之行為，有無表見代理之適用。
丙、證據部分：兩造除均引用在原審及本院前審提出之證據方法外，另補提：
一、上訴人方面：請求訊問證人林葉。
二、被上訴人方面：土地及建物登記簿謄本各一份。
三、本院依職權調取原審八十六年度易字第三二四二號鄭神寶偽造文書刑事案全卷。
      理      由
一、本件被上訴人起訴主張：坐落屏東縣屏東市○○段一二二０之一一號土地，及其
    地上建物即建號五九九號門牌號碼屏東縣屏東市○○里○○路一０之三號房屋（
    下稱系爭房地），為伊所有，伊於八十四年六月十九日向訴外人鄭神寶借款新台
    幣（下同）五萬元，並因提供系爭房地設定抵押權為擔保，而將系爭房地之所有
    權狀、印鑑章、印鑑證明、身分證影本、戶籍謄本等設定抵押權文件交付予鄭神
    寶，以辦理抵押權登記。詎鄭神寶未經伊同意，於八十四年十一月六日擅自持系
    房地所有權狀等文件，以伊名義向上訴人借款一百萬元，而設定登記一百二十萬
    元之抵押權予上訴人。但伊與上訴人間並無金錢借貸關係，且未同意提供系爭房
    地為上訴人設定抵押擔保，復未參與抵押設定行為等情，爰求為確認上訴人對伊
    所有之系爭房地之一百二十萬元抵押權設定關係不存在，上訴人並應塗銷該抵押
    權登記之判決。
二、上訴人則以：被上訴人將權狀及印鑑等資料交予鄭神寶，鄭神寶持向伊借款一百
    萬元，並設定抵押權為擔保，系爭借款雖係交予鄭神寶，並按期收到鄭神寶繳付
    之利息，但鄭神寶返還其中四十萬元借款與伊時，被上訴人亦在場，則被上訴人
    顯有以自己行為表示以代理權授與他人之情事，自應依表見代理規定負責等語，
    資為抗辯。
三、被上訴人主張其於八十四年六月十九日向鄭神寶借款五萬元，因提供系爭房地為
    擔保，而將所有權狀、印鑑證明等資料交予鄭神寶，嗣鄭神寶於八十四年十一月
    六日，以其名義向上訴人借款一百萬元，且將系爭房地設定登記一百二十萬元之
    抵押權予上訴人，及上開一百二十萬元之抵押權設定，係鄭神寶假藉持有權狀之
    機會擅自設定，其偽造文書刑責部分，業經判處有期徒刑八月，緩刑四年確定之
    事實，業據提出土地及建物登記簿謄本、抵押權設定登記資料、鄭神寶書立之切
    結書、和解書、保證書，及原審八十六年度易字第三二四二號刑事判決各一份為
    證（見原審卷第六～十八、廿八～卅七、五五頁），並經本院依職權調取該刑事
    卷查明屬實，且為上訴人所不爭執，則此部分被上訴人主張其並未向上訴人借款
    ，亦未同意設定本件抵押之事實，可堪認為真實。又上訴人係主張被上訴人將權
    狀及印鑑等資料交予鄭神寶辦理抵押借款，其亦係基此事實而同意借款，被上訴
    人自應負表見代理之責任，被上訴人則否認有表見代理之適用。經查：
  (一)按由自己之行為表示以代理權授與他人，或知他人表示為其代理人而不為反對之
    表示者，對於第三人應負授權人之責任，但第三人明知其無代理權或可得而知者
    不在此限，民法第一百六十九條定有明文。又此條文係為保護交易安全起見，而
    使本人負相當責任之必要而設，故本人就他人以其名義與第三人所為之代理行為
    ，應負授權人之責任，須以他人所為之代理行為，係在其曾經表示授與他人代理
    權之範圍內為其前提要件；另我國人民將自己印章交付他人，委託他人辦理特定
    事項者比比皆是，倘持有印章之他人除受委託辦理之特定事項外，其他以本人名
    義所為之任何法律行為，均須由本人負表見代理之授權人責任，未免過苛，原審
    徒憑上訴人曾將印章交付與呂某之事實，即認被上訴人就保證契約之訂立應負表
    見代理之授權人責任，自屬率斷，亦有最高法院四十年台上字第一二八一號、七
    十年台上字第六五七號判例意旨可供參酌。而他人所為之不法行為，倘係事實行
    為，如用印章、毆打傷害等，固無成立表見代理之餘地，然如係法律行為，因
    表見代理本質上即屬無權代理而具有不法之性質，故仍應就有無符合上開表見代
    理之要件為斟酌，並非所有之不法行為，均無成立表見代理之可能，被上訴人引
    最高法院五十五年台上字第一０五四號判例意旨為據，認本件抵押權既係由鄭神
    寶偽造文書而設定，即屬不法行為而無成立表見代理之餘地，因與該判例所示之
    基本事實不同，而有誤解，尚難援引適用，先予說明。
  (二)本件鄭神寶於向上訴人借款之過程中，被上訴人均未曾出面，鄭神寶亦未曾持有
    被上訴人之委任狀，借款係直接交與鄭神寶，利息由鄭神寶繳納，在整個借款過
    程中上訴人亦未曾向被上訴人為查證等情，業為上訴人所自認（見原審卷第廿六
    、五十、五四頁，本院上更(一)卷第四八頁），則就全部借款過程觀之，被上訴人
    並無任何具體行為表示其曾以代理權授與鄭神寶之情事，而印章及權狀等資料，
    固為鄭神寶持有，且原先亦係由被上訴人所交付，然此持有或交付，僅屬單純之
    事實，此項事實之原因既有各種可能，諸如因辦理借款、買賣、贈與、出租、設
    定抵押等原因而交付；因受託代為保管，甚或因不法原因而持有等，則自難單以
    此項持有或交付之事實，即可遽以臆測推定被上訴人係因同意抵押借款而交付，
    故此項交付或由鄭神寶持有權狀及印章之事實，實不足以採為被上訴人有以自己
    行為表示授與抵押款之代理權與鄭神寶之論據，則上訴人以被上訴人將權狀及印
    鑑等資料交與鄭神寶，如非授權其抵押借款，在客觀上亦足使其相信有概括授權
    ，而有表見代理之適用，本院即難採信。
  (三)至上訴人雖主張被上訴人於鄭神寶償還四十萬元時在場，證人林葉並證稱係被上
    訴人說要還錢，且表示其餘部分二個月後再還等語（見本院上更(一)卷第五八頁）
    ，自可佐證上訴人知情並承認本件抵押借款，然證人林葉為上訴人之妻，且本件
    借款為其所有（見本院上更(一)卷第五九頁），就待證事項本即有相當之利害關係
    ，所為證言難免偏袒，況上訴人於原審曾陳稱係鄭神寶打電話說要還錢（見原審
    卷第五四頁），與證人所稱係被上訴人表示要還錢不符，故其所為證言，本院尚
    難採信；再者，就整個借款過程係由上訴人與鄭神寶交易，被上訴人對鄭神寶之
    偽造文書行為提出刑事告訴，及鄭神寶出具保證書表示願意負責塗銷抵押權，及
    切結書表示係以被上訴人之房契向金主林葉偷借貸一百萬元，於八十六年三月償
    還四十萬元，尚欠六十萬元等情觀之（見原審卷第九、五五頁），顯見本件抵押
    權確係由鄭神寶未經被上訴人之同意而設定，被上訴人自不可能於鄭神寶還款時
    ，表示係其要錢，甚或願清償餘款之理，故上訴人此部分抗辯，本院亦難採信。
五、按無權代理人以代理人之名義所為之法律行為，非經本人承認，對於本人不生效
    力，民法第一百七十條第一項定有明文。本件被上訴人既未授權予鄭神寶向上訴
    人為抵押借款，亦未承認此抵押借款行為，復不符合表見代理應負授權人責任之
    規定，則其訴請確認此一百二十萬元之抵押權設定關係不存在，並請求塗銷該抵
    押權登記，即屬正當，應予准許。原審為上訴人敗訴之判決，並無違誤，上訴意
    旨指摘原判決不當，求予廢棄改判，為無理由，應予駁回。
六、據上論結：本件上訴為無理由，依民事訴訟法第四百四十九條第一項、第七十八
    條，判決如主文。
中      華      民      國    九十      年      五      月    二十九    日
                                      臺灣高等法院高雄分院民事第四庭
~B1審判長法官  王錦村
~B2法      官  曾錦昌
~B3法      官  林紀元
右為正本係照原本作成。
如對本判決上訴，須於判決送達後二十日內向本院提出上訴狀，其未表明上訴理由者
，應於上訴後二十日內向本院提出上訴理由書（均須按他造當事人之人數附繕本）。
上訴時應提出委任律師或具有律師資格之人之委任狀，並依附註條文規定辦理。
中      華      民      國    九十      年      五      月    三十一    日
~B法院書記官  張明賢
附註：
民事訴訟法第四百六十六條之一：
對於第二審判決上訴，上訴人應委任律師為訴訟代理人，但上訴人或其法定代理人具
有律師資格者，不在此限。
上訴人之配偶、三親等內之血親、二親等內之姻親，或上訴人為法人、中央或地方機
關時，其所屬專任人員具有律師資格並經法院認為適當者，亦得為第三審訴訟代理人
。
第一項但書及第二項情形，應於提起上訴或委任時釋明之。
                                                                        Ｈ


司法院資訊處製作；財團法人民間司法改革基金會備份。
